【裁判字號】    88,上訴,1353
【裁判日期】    891219
【裁判案由】    偽造文書
【裁判全文】
臺灣高等法院臺南分院刑事判決              八十八年度上訴字第一三五三號  Ｇ
      上  訴  人
      即  被  告  甲  ○  ○
      選任辯護人  林  瑞  成
右上訴人因偽造文書案件，不服臺灣臺南地方法院八十七年度訴字第一一七九號中華
民國八十八年八月四日第一審判決（起訴案號：臺灣臺南地方法院檢察署八十七年度
偵字第一六Ｏ四號），提起上訴，本院判決如左：
      主      文
原判決撤銷。
甲○○無罪。
      理      由
一、公訴意旨以：被告甲○○於民國（下同）八十四年底起，明知丙○○（外號黃中
    彬，另為不起訴處分後移由軍法機關處理）攜至其任職之台南市○○路○段賀凰
    電腦有限公司之台灣區中小企業公司名冊及銀行、郵局存摺等資料，均係由乙○○（已由台灣台南地方法院以八十六年度訴字第一三一三號判處罪刑在案）提供
    ，並係張某欲請託其以之偽造不實之委辦信用卡客戶資力證明，以便張某向銀行
    申請辦理信用卡，詎王女竟不予拒絕，反而基於與丙○○、乙○○之概括犯意聯
    絡，應丙○○之請託，連續由王女在該公司內，以電腦掃瞄之方式，偽造為委辦
    信用卡客戶名義之八十四年度所得稅扣繳憑單、薪資表及公民營銀行、郵局存摺
    等不實之資力證明，嗣後再由張某持向各銀行申請信用卡，俟發卡後，再按信用
    額度百分之五之比率，向客戶收取佣金，由張、黃二人平分，另王女則按其偽造
    之不實資力證明，每件收取新台幣十元作為報酬，迄八十五年三月因丙○○與客
    戶發生糾紛而告停止。因認被告共同涉犯刑法第二百十六條、第二百十條之行使
    偽造私文書罪，刑法第二百十六條、第二百十一條之行使偽造公文書罪，刑法第
    第二百十六條、第二百十二條之行使偽造特種文書罪等罪嫌等語。
二、公訴人認被告甲○○涉犯刑法第二百十六條行使第二百十條及第二百十一條、第
    二百十二條之罪嫌，無非以被告甲○○坦承受丙○○之請託，在賀凰電腦有限公
    司私擅偽造在職證明、薪資表、扣繳憑單等文件，且右揭事實業據共犯丙○○、
    乙○○供述甚詳，並有信用卡申請資料扣案（臺灣臺南地方法院檢察署八十五年
    度偵字第六五九三、八一一六號偽造文書等案件）可資佐證等由為其論據。
三、按犯罪事實應依證據認定之，無證據不得推定其犯罪事實，又不能證明被告犯罪
    者，應諭知無罪之判決，刑事訴訟法第一百五十四條、第三百零一條第一項分別
    定有明文。又認定不利於被告之事實，須依積極證據，苟積極證據不足為不利於
    被告事實之認定時，即應為有利於被告之認定，更不必有何有利之證據（最高法
    院三十年上字第八一六號判例參照）。再事實之認定，應憑證據，如未能發現相
    當證據，或證據不足以證明，自不能以推測或擬制之方法，為裁判基礎（最高法
    院四十年台上字第八六號判例參照）。
四、訊據上訴人即被告甲○○自始至終決堅決否認有偽造文書犯行，並辯稱：伊任職
    台南市賀凰電腦公司門市部，因丙○○任職於代書事務所，為伊公司客戶，渠係
    以代客戶辦理記帳需用資料為由，乃提供稅捐機關之空白扣繳憑單、薪資表、在
    職證明等格式，請伊掃描在電腦螢幕上劃出表格後，再按渠提供之資料代為打印
    上所得人之姓名、住址、身分證號碼、所得年度及金額等，伊基於服務客戶之心
    意，利用下班時間予以幫忙，僅每一份酌收工本費十元，伊不知丙○○、乙○○
    將該資料用於申請信用卡使用。至於公、民營銀行及郵局之存摺部分伊並未製作
    云云。經查：
    （一）證人丙○○於偵查中證稱：是乙○○叫伊拿給甲○○做的，伊與王小姐均
          不知情，乙○○以月薪三萬元僱請伊。扣繳憑單是乙○○已先用筆寫好，
          包括金額，甲○○在賀凰電腦公司任會計，因乙○○問伊有無認識電腦公
          司，伊就找甲○○用電腦列印出扣繳憑單，每張代價十元，伊等只負責扣
          繳憑單，存褶伊不知情等語（見八十六年度他字第四九一號偵查卷第八十
          一頁反面、第八十二頁），核與另證人乙○○於八十五年六月三日在調查
          站訊問時供證稱：伊先期蒐集有關台灣區各中小企業公司名冊中，提供所
          得稅扣繳憑單中，薪資所得的公司行號名稱及住址予黃中彬（即丙○○）
          或呂東賢，由渠等至台南市○○路○段賀凰電腦公司及經緯大廈十六樓之
          群耕實業公司，以電腦掃描方式排列偽造所得稅扣繳憑單，至於銀行或郵
          局存款證明，有的係伊提供伊之存褶，或由黃中彬及呂東賢以友人存褶資
          料加以變造帳號及存提款日期及金額行之等語（見八十五年度偵字第六五
          九三號偵查卷第十四頁反面），復於本院調查中到庭證稱：當時黃中彬（
          即丙○○）說渠有認識電腦人員，伊因幫忙客戶辦理小額貸款需要資力證
          明，渠就自己去接洽請人製作等語（見本院八十九年十一月二日訊問筆錄
          ），均有吻合之處，堪認被告確實係受丙○○委託按渠所提供稅捐機關之
          空白扣繳憑單、薪資表、在職證明等格式，掃描在電腦螢幕上劃出表格後
          ，再按渠提供之資料代為打印上所得人之姓名、住址、身分證號碼、所得
          年度及金額等資料，每一份酌收工本費十元，至於公、民營銀行及郵局之
          存摺部分則並未製作無訛。
    （二）再查，乙○○因此案經台灣台南地方法院以八十六年度訴字第一三一三號
          判處罪刑，有該案刑事判決書一份在卷足稽，該判決並未指被告係共犯，
          且本院調閱該案號全卷，查無乙○○或丙○○有於警訊或偵審中有指證被
          告對渠等所犯知情或有參與實施等情，復酌以證人乙○○於八十五年六月
          三日在調查站訊問時另供證稱：伊偽造變造銀行徵信資料以代辦客戶申請
          信用卡及進行假消費貸款時，係依照發卡銀行給予客戶信用卡的消費額度
          來計算傭金，在伊與黃中彬（即丙○○）合作時，大多數客戶都自行應付
          銀行徵信，故由伊向客戶抽取信用卡消費額度的百分之五，再分給黃中彬
          百分之二．五等語（見八十五年度偵字第六五九三號偵查卷第十三頁反面
          、第十四頁正面），並未指證被告在自己受託以電腦掃描方式列印所得稅
          扣繳憑單、薪資表、在職證明後，有持上開資料積極參與代辦客戶申請信
          用卡及進行假消費貸款之行為，或有參與分受向代辦申請信用卡客戶抽得
          之傭金。且證人乙○○於本院調查中到庭復證稱：（問：當時有無告訴被
          告說這些資料要作何用？）伊不知道，因伊與被告案發時不認識，事後才
          知道。（問：關於申請信用卡部分被告有無參與行為？）伊只見她一面，
          她應不知情。（問：你們申請信用卡之傭金，被告有無分紅？）只是給她
          電腦打字之工費，她沒有抽成等語（見本院八十九年十一月二日訊問筆錄
          ），是則，衡諸情理及經驗法則，被告若甘冒犯罪被移送法辦之危險而與
          丙○○、乙○○有犯意聯絡及行為分擔，一同偽造變造銀行徵信資料以代
          辦客戶申請信用卡及進行假消費貸款，斷無僅酌收扣繳憑單、薪資表、在
          職證明等之電腦打字之工費每份十元，而未就丙○○、乙○○向代辦申請
          信用卡客戶抽得之傭金予以抽成，足徵被告係在不知情之下幫丙○○打印
          扣繳憑單、薪資表、在職證明等資料甚明。因之，被告應無偽造或行使偽
          造文書之犯意，尚難以刑法相繩。
五、此外，復查無其他積極證據足證被告涉有何犯行，依前揭法條規定與說明，自屬
    不能證明被告犯罪。原審對被告疏未詳加審究，遽認被告以一行為觸犯連續行使
    偽造私文書罪及連續行使偽造特種文書罪另論罪等二罪名，為想像競合犯，依刑
    法第五十五條之規定，應從較重之行使偽造私文書處斷，自有違誤。被告上訴意
    旨否認犯罪而指摘原判決不當，為有理由，自應由本院將原判決予以撤銷改判被
    告無罪。
據上論斷，應依刑事訴訟法第三百六十九條第一項前段、第三百六十四條、第三百零
一條第一項，判決如主文。
本案經檢察官蘇南桓到庭執行職務。
中    華    民    國      八十九      年      十二      月      十九    日
                                  臺灣高等法院臺南分院刑事第一庭
                                      審判長法官  鄭    文    肅
                                            法官  楊    明    章
                                            法官  王    浦    傑
右正本證明與原本無異。
如不服本判決，應於判決送達後十日內向本院提出上訴狀，其未敘述理由者並應於提
出上訴狀後十日內向本院補提理由書（應附繕本)。
                                      法院書記官  蔡    振    豐
中    華    民    國      八十九      年      十二      月      二十    日


司法院資訊處製作；財團法人民間司法改革基金會備份。
